【裁判字號】    89,易,878
【裁判日期】    891206
【裁判案由】    誹謗
【裁判全文】
臺灣臺北地方法院刑事判決                          八十九年度易字第八七八號
    公  訴  人  臺灣臺北地方法院檢察署檢察官
    被      告  丙○○
           （原名張建國）
    選任辯護人  官朝永
右列被告因誹謗案件，經檢察官提起公訴（八十八年度偵字第二二二０七號），本院
判決如左：
    主  文
丙○○無罪。
    理  由
一、公訴意旨略以：被告丙○○（建國）明知現擔任台北市信義國小家長會長之丁○○並未接受台北市政府民政局或民政局局長林正修個人之任何補助款項，竟基於
    誹謗之概括犯意，自民國八十八年三月間起，或在台北市○○街「塔克餐廳」協
    調家長會成員之紛爭時，或以電話方式向該校家長會長秘書甲○○、學校愛心團
    長乙○○及學校學生家長趙淑碧等人編造丁○○有收取台北市政府民政局長林正
    修之賄款新台幣（下同）二十萬元等不實事項，致學校家長會成員懷疑丁○○之
    操守，足生損害丁○○個人名譽。嗣於八十八年八月二十六日，甲○○、趙淑碧
    剛人詢問丁○○上開事實，始得知上情。因認被告所為涉犯刑法第三百十條第一
    項之罪嫌。
二、公訴人認被告有右開誹謗犯行無非以右開事實業據告訴人丁○○之指訴，並經證
    人甲○○、趙淑碧及乙○○等人之證詞，台北市政府民政局函件等為其論據。
三、按犯罪事實應依證據認定之，無證據不得推定其犯罪事實。又不能證明被告犯罪
    者，應諭知無罪之判決，刑事訴訟法第一百五十四條、第三百零一條第一項分別
    定有明文。又事實之認定，應憑證據，如未能發現相當證據，或證據不足以證明
    ，自不能以推測或擬制之方法，為裁判基礎（最高法院四十年台上字第八六號判
    例參照）；再刑法第三百十條之誹謗罪，其構成要件乃必以行為人基於毀損他人
    名譽之故意而為該條所定之行為方有該當，若行為人之所為非出於誹謗之故意，
    即難繩之以行為人該條之誹謗罪。
四、訊據被告丙○○堅詞否認有為右揭誹謗犯行，辯稱：其在塔克餐廳，是趙淑碧向
    其查證有關丁○○有無拿錢之事，當時其僅說丁○○向台北市政府民政局拿錢，
    並沒有說是收取民政局「賄款」二十萬之事，這是信義國小前任校長李玉惠所告
    知，因告訴人丁○○所主持之四四南村文史工作室，可能有使用到信義國小校史
    編撰的經費，其無誹謗之故意等語。經查：
（一）四四南村土地規劃案係因信義國小校地不夠使用，四四南村位於該校旁邊，信
      義國小家長希望四四南村的土地作為國小之操場用地，但四四南村的村民認為
      該村應予保留，故台北市政府民政局為處理此一問題，成立上開土地規劃案處
      理，該案開放由民眾來參與提出規劃案，經評審委員會評議，告訴人係該案之
      評審委員之一，評審委員會初期收案有三十三件，經過初選剩下六件，決選時
      入選三件，目前已經決選出三件，交由都委會作為都市計劃的參考等情，業經
      證人台北市政府民政局承辦人李朝麟於本院八十九年十月十八日調查時到庭證
      述詳實，於八十八年二月間告訴人丁○○以蒐集四四南村與信義國小生活史及
      提出學校發展和眷村文化保存之平衡方式處理及參與公開競圖而成立「四四南
      村文史工作室」，並與台北市政府民政局、華梵大學建築系等單位共同舉辦「
      品味眷村眷村年味品嚐會與老照片展」等活動，有卷附之四四南村文史工作室
      成立記者會採訪通知、新聞採訪通知書、四四南村『北方年味品嚐大會』籌備
      工作備忘、剪報一紙在卷可按（參偵卷第二十四、三十三、三十四、三十九頁
      ）。
（二）被告於八十八年四月間為協調胡伯鈞向甲○○道歉一事於台北市○○街塔克餐
      廳時曾對乙○○談及告訴人為辦理四四南村之事有一些不好之事等語；於八十
      八年八月間因甲○○聽聞學生家長曾談及告訴人有拿市政府錢之傳聞，為求證
      此事乃約趙淑碧及被告於上開塔克餐廳向被告查證此事，經詢之被告，被告始
      將告訴人有在校史室拿市政府的錢之事，告訴甲○○、趙淑碧等事實，業經現
      場證人甲○○、趙淑碧於偵查中（見偵卷第二十八至三十二頁）及本院八十九
      年九月六日調查中證述明確，甲○○證稱：「（問你和被告如何認識？）我和
      被告都是學校家長會的常務委員。」、「（問八十八年八、九月月間有無聽過
      被告陳述告訴人收受台北市民政局長賄款的事詳情？）之前我有聽說學生家長
      說丁○○有拿市政府的錢的事，為了求證，就和丙○○約在塔克餐廳，我當時
      和趙淑碧在塔克餐廳向被告求證，丙○○當時告訴我們丁○○有在校史室拿市
      政府的錢，他說拿錢時，有兩個學校的人看到，我有請被告說出幕後何人告訴
      他的人說出來。當時為了求證，趙淑碧打電話給丁○○求證此事，丁○○說他
      有向市政府申請校史編撰的費用二十萬元，該筆款項是由市政府直接撥入學校
      總務室，他沒有經手。」、「（問有無直接聽說丙○○用電話或是用其他方式
      有說丁○○拿民政局長的賄款？）在塔克餐廳丙○○說丁○○拿市政府二十萬
      元的錢。「賄款」二字我不確定丙○○有無說過，在塔克餐廳之前或之後丙○○沒有當面用電話或其他方式說丁○○拿民政局長二十萬元的事。」，證人趙
      淑碧證稱：「（問你為何和甲○○到塔克餐廳？）我要向丙○○求證丁○○有
      無拿錢之事。當時我們約在塔克餐廳，丙○○當時告訴我們至少有兩個人看到
      丁○○有收錢，我就打電話給丁○○，丁○○當時說他收的是補助款，當時我
      順手將丁○○所說的話寫下。」、「（問提示紙條一紙，是否為你當時所寫下
      的紙條？）當時我依據丁○○所說的內容寫下的，陳告訴我，這筆錢是有正當
      用途，並非他拿錢。」、「（問當時丙○○有無說丁○○有拿「賄款」的事？
      ）他有說拿錢之事，但有無說賄款二字，我不記得了。」、「（問在塔克餐廳
      之前或之後你有無聽過丙○○具體說丁○○拿民政局長二十萬元賄款的事？）
      之前沒有具體指摘，之後丙○○有用行動電話再跟我說這件事，詳細的次數不
      記得了。」，證人乙○○「（問你和被告如何認識？）丙○○是上一任的會長
      。」、「（問有無聽說丙○○說丁○○拿民政局長的賄款？）在八十八年四月
      間我和甲○○、丙○○為了討論其他的事情在塔克餐廳聚會，丙○○有對我說
      ，丁○○為了辦理四四南村的事，後面有一些不好的事情，因為沒有證據，所
      以他現在不能說，但請我相信他。」、「（問在塔克餐廳之前或之後你有無聽
      過丙○○具體說丁○○拿民政局長二十萬元賄款的事？）沒有。」等語，綜上
      ，被告於八十八年四月間在塔克餐廳雖係主動談及告訴人拿錢之事，據證人乙○○所述，被告係說：「丁○○與民政局之間有些利益的事，現在沒有證據，
      沒辦法講清楚」（見偵卷第三十頁背面）等語，此種說法尚無法認被告已經具
      體指摘告訴人有收受賄款之事實，而衡之告訴人同時具有四四南村土地規劃案
      評審委員及四四南村文史工作室召集人之頭銜，該二職務因評審委員應具有客
      觀公正立場，而四四南村文史工作室則對四四南村及信義國小校地等問題上有
      其固定立場，在性質上有其互相矛盾之處，告訴人同時具有之，被告對於台北
      市政府民政局辦理「品味眷村眷村年味品嚐會與老照片展」等活動，而有補助
      四四南村文史工作室等情，認告訴人與民政局間有些利益的事，並提出「四四
      南村北方年味品嚐大會籌備工作備忘（文內記載補助材料費之事）」（見偵卷
      第三十四頁）在卷可稽，被告所為上開言論尚屬善意，並未逾可受公評之範圍
      ，至於被告於同年八月間在塔克餐廳應甲○○、趙淑碧等人查證，有關信義國
      小學生家長，所傳告訴人拿錢等傳聞，而被動對甲○○、趙淑碧所言，亦難認
      有散布於眾及誹謗之故意。起訴書所指被告有具體指摘告訴人有收取台北市政
      府民政局長林正修之「賄款」二十萬元等情，亦經上開證人證述，均未聽聞被
      告於上開時地有具體指述，應尚無法證明。
（三）另有關前信義國小校長李玉惠以電子郵件函告訴人所指：「附件：寄給披霞與
      思敏老師的書面資料，記得是在參加過『市民提案活動之後』忘了哪一天，張
      建國（永為）先生到校長室『抱怨丁○○先生擔任四四南村市民提案的評審』
      因為丁○○先生是八十四、八十五、八十七學年度的家長會長，張建國先生是
      八十六年學年度家長會長，兩人都盡心盡力爭取校地，熱誠參與校務，因此校
      長勸張建國先生『希望不要再怪陳會長，因為民政局林局長私下一再向校長表
      示不會讓信義國小失望，而且林局長還主動提供經費支持四四南村文史工作室
      辦活動，張建國先生詢問『校長怎麼也知道林局長給丁○○錢』校長告訴張建
      國先生『是丁○○先生自已告訴校長的，而且林局長給經費也不是秘密，而是
      公開交辦，忘了隔幾天，張建國先生到校長室告訴校長『有人看到林政修局長
      拿錢給丁○○先生，校長不要以為只有您知道這件事，校長就拜託張建國先生
      不要這麼說，為了維護丁○○先生，校長就私下拜託愛心服務隊陳鍚鑫團長與
      甲○○女士，一定要支持陳會長，有天張建國先生又到校長室詢問，聽說丁○○先生到教育局要錢，校長就再拜託張建國不要這麼說，陳會長到教育局要的
      是做欄杆與四四南村校史蒐集的經費」等語，告訴人認被告於八十八年三月間
      曾到信義國小校長室向校長誣指其收受市政府民政局長錢等誹謗事實，本院為
      了解上開電子郵件之真意，於八十九年八月四日傳訊證人李玉惠證稱：「（問
      你在何時地聽過張建國說丁○○拿錢之事）為了信義國小校地的問題，丁○○
      是在台市民政局聘為『四四南村土地規劃評審委員後，就聽聞過評審委員有拿
      評審費的情形，但究竟是何人所說無法知道，另一傳說則是四四南村『北方年
      味品嚐大會』也有民政局資助費用，但傳言由何來，我也不知道」、「（問提
      示偵卷第八頁電子郵件是資料是否由你發送）是」、「（問前開郵件內容記載
      『有人看到林政修局長拿錢給丁○○先生，校長不要以為只有您知道這件事』
      是否是張建國談及丁○○拿錢之事，當時情形如何）張建國確實有到我校長室
      ，問我有人看到林政修局長拿錢給丁○○之事，校長是否知情，當時張建國是
      詢問我，丁○○有無拿林政修局長錢之事，而非告訴我，丁○○拿林政修局長
      錢之事，．」等語，從上證人李玉惠之證詞觀之被告至校長室係向李校長查證
      有關告訴人是否有收取台北市政府民政局經費補助之事，並非主動傳述，有關
      告訴人有拿錢之事，被告所為尚難認有何散布及誹謗之故意。
綜上論述，被告原係信義國小八十六年之家長會長，對於該校校地及發展，向來多所
關心，在告訴人任會長期間因信義國小校地、四四南村眷村文化保存等事務，其為確
保相關事務進行之公正，及出於善意對現任信義國小家長會長，是否會因收取台北市
政府民政局之經費補助，而在評審校地規劃案產生偏頗，向信義國小當時校長查證告
訴人有無收取補助款及在塔克餐廳對甲○○等人查證時，所為之陳述等事，尚難認有
何散布及誹謗之故意，復查無其他積極之證據足認被告有誹謗犯行，既不能證明被告
犯罪，核諸前揭說明，自應由本院為被告無罪之諭知。
據上論斷，應依刑事訴訟法第三百零一條第一項，判決如主文。
本案經檢察官劉雪惠到庭執行職務
中      華      民      國      八十九      年      十二    月    六    日
                                      臺灣臺北地方法院刑事第九庭
                                          法  官  王  綽  光
右正本證明與原本無異。
如不服本判決，應於判決送達後十日內，向本院提出上訴狀。
                                          書記官  潘  惠  梅
中      華      民      國      八十九      年      十二    月    十二  日


司法院資訊處製作；財團法人民間司法改革基金會備份。
